【裁判字號】    95,上訴,112
【裁判日期】    950315
【裁判案由】    強盜
【裁判全文】
臺灣高等法院臺中分院刑事判決         95年度上訴字第112號
上  訴  人
即  被  告  乙○○
                    （現於臺灣臺中監獄執行中）
指定辯護人  本院公設辯護人  甲○○
上列上訴人因強盜案件，不服臺灣彰化地方法院94年度訴字第20
3號中華民國94年11月9日第一審判決（起訴案號：臺灣彰化地方
法院檢察署93年度偵字第7985號），提起上訴，本院判決如下：
    主  文
上訴駁回。
    犯罪事實
一、乙○○前於民國（下同）88年間，曾因竊盜案件，經臺灣彰
    化地方法院以88度易字第1492號判處有期徒刑6月確定，於
    89年3月29日執行完畢；復因竊盜案件，經臺灣彰化地方法
    院以89年度易字第1455號判處有期徒刑2年6月，經上訴後，
    由本院以90年度上易字第48號判決駁回上訴確定，於91年9
    月18日縮短刑期假釋付保護管束，於92年1月16日縮刑期滿
    未經撤銷假釋視為執行完畢。其於92年2月18日晚間，應昔
    日獄友李志坤（經本院以94年度上更(一)字第167號判處有期
    徒刑12年確定）之邀，至某小吃店飲酒，席間，李志坤以失
    業缺錢花用為由，提議以搭乘營業小客車至人煙稀少處，再
    持西瓜刀脅迫司機之方式，共同強盜營業小客車司機之財物
    ，隨即獲乙○○答允參與。謀議既定，2人即共同基於意圖
    為自己不法所有之強盜犯意聯絡，於92年2月20日21時30分
    左右，以市內電話00-0000000號向三陽計程車行叫車，並由
    李志坤攜帶其所有之膠帶及客觀上足以傷害人之生命、身體
    而可供作兇器使用之西瓜刀1把，與乙○○同乘乙○○使用
    之機車至彰化縣彰化市○○路與彰草路口附近等車，之後即
    一起搭乘丁○○駕駛之車牌號碼5M-7459號計程車，表示欲
    到鹿港。嗣於當日22時20分左右，車行經彰化縣福興鄉大崙
    村5之5號產業道路前以北約100公尺處時，坐於後座之李志
    坤即以前開預藏之西瓜刀架在丁○○的脖子上，坐在駕駛座
    旁之乙○○則以李志坤事先準備之膠帶（已遺失未據扣案）
    綑綁丁○○之手、腳、眼、口等處，以此強暴、脅迫方法，
    至令不能抗拒，而強取丁○○現金（新臺幣）3000元、NOKI
    A8250型行動電話1具及身分證、駕照、殘障手冊各1張等財
    物，得手後再將丁○○移至後行李箱內，以此方式控制丁○
    ○於其自用小客車內，而剝奪其行動自由。之後，即由李志
    坤駕駛上開計程車，至彰鹿路彰鹿加油站對面附近路旁時，
    乃下車查看丁○○之狀況，丁○○旋趁其等打開後行李廂之
    際，趁機掙脫跳入路旁之稻田逃走。李志坤復繼續駕駛該車
    至前揭彰化縣彰化市○○路與彰草路乙○○停放機車處，由
    乙○○下車騎機車跟隨李志坤，李志坤則將上開計程車駛至
    彰化縣福興鄉番社幹線排水溝旁，予以棄置在水溝內後，再
    搭乘乙○○騎乘之機車逃逸。其後李志坤將所得3千元，朋
    分500元予乙○○（二人均已花用殆盡），行動電話則由乙
    ○○取走。之後，經警尋獲上開計程車，並在車內扣得李志
    坤使用之西瓜刀1把。嗣李志坤於92年3月15日因另犯強盜案
    遭羈押，於92年3月17日借提訊問時始供出上情，並於同日
    17時10分左右，警方徵得李志坤之同意，在彰化縣福興鄉○
    ○村○○街23號李志坤住處，搜索扣得李志坤犯案時穿著之
    黃色上衣、黑色外套、黑色長褲各1件。
二、案經彰化縣警察局鹿港分局報請臺灣彰化地方法院檢察署檢
    察官偵查起訴。
    理  由
一、訊據上訴人即被告（下稱被告）乙○○矢口否認有何強盜犯
    行，辯稱：其雖有於92年2月18日晚間與李志坤一起喝酒，
    李志坤有向其借500元，但其並未於92年2月20日與李志坤出
    去，亦未參與強盜計程車司機丁○○財物之犯罪，其都沒有
    做云云。惟查：
  按被告以外之人於審判外之陳述，雖不符前四條之規定，而
    經當事人於審判程序同意作為證據，法院審酌該言詞陳述或
    書面陳述作成時之情況，認為適當者，得為證據。又當事人
    或辯護人於法院調查證據時，知被告以外之人於審判外之陳
    述不得為證據之情形，而未於言詞辯論終結前聲明異議者，
    視為有前項之同意，刑事訴訟法第159條之5第1項、第2項定
    有明文。查本件被告乙○○及辯護人於原審及本院審理中，
    對於證人即被害人丁○○、共犯李志坤審判外之陳述，並未
    反對作為證據，且亦未於言詞辯論終結前聲明異議，依前開
    規定，視為同意作為證據。前聲明異議，依前開規定，視為
    同意作為證據。且本院審酌該證人言詞陳述作成時，並非在
    非自由意志之情況下所為之陳述，認該等言詞陳述適當，依
    同條第1項之規定，自均得為證據，合先敘明。
  被告乙○○確有參與前開強盜被害人丁○○財物之事實，業
    據被告於93年7月13日檢察官偵訊時詳細供述作案過程，明
    白坦認：「是我與李志坤一起去強盜的，只有一次，時間是
    九十二年二月二十日晚上，被害人計程車司機有一點殘障，
    我們沒有傷害他，我是騎機車去橋邊跟李志坤會面，我們各
    自騎一台機車到李志坤的家中，我們再共騎一台機車出來，
    計程車是李志坤叫的，我上車後是坐駕駛座隔壁，透明膠帶
    是誰帶去的我忘記了，刀子我也不知道是誰帶的，... 事後
    李志坤開該計程車，我騎機車跟著他，將計程車扔在排水溝
    旁，我再載他回去，至於詳細過程我忘記了，我應該沒有分
    到錢，我都是被李志坤利用。... 我一直都是坐在駕駛座隔
    壁，並沒有讓被害人坐在駕駛座隔壁，我也沒有換到後座去
    控制被害人。... 是我與李志坤合力將被害人抬到後車廂關
    起來，後來為了確定被害人有無發生意外，可能是李志坤就
    開行李箱，然後被害人就逃到田裡，我們沒有傷害被害人。
    ... 是李志坤說他缺錢，他之前也跟我借五百元沒有還我，
    本件是李志坤說一起去做的話，他就要將五百元還給我，但
    是做完後並沒有給我五百元。我認罪，請求最輕之處罰，以
    後不會再犯，我是因為朋友才一時失慮，我只有犯這一次強
    盜，... 我並沒有在這次案件得到任何好處」等語綦詳（見
    臺灣臺中地方法院檢察署93年度偵字第11282號偵查卷第11
    至12頁），核與共犯李志坤於原審法院審理時以證人身分證
    稱：「20日被告下班大約在晚上九點時就打電話給我，我們
    各騎一台機車到我家，然後他用他的機車載我到線東路打電
    話叫計程車，因為前一天晚上，我們都有說沒有什麼錢，隔
    天要一起出來想辦法，意思就是叫他載我到線東路打電話想
    辦法去弄錢。被告他載我去線東路，在半路時候我有跟被告
    說要強盜計程車的事，做完之後不要隨便跟人家講。我去打
    電話，計程車就來了，我們就上車說要去鹿港，我指示計程
    車到大崙村比較暗的地方，當時我坐後面，被告坐右前座司
    機旁，到了大崙村我叫司機停車，我就拿刀子抵住司機的脖
    子，被告就用我所交付的以透明塑膠帶蒙住司機的雙手及嘴
    巴，綑好之後我與被告就把司機帶到後座去，逼司機要把錢
    拿出來，司機說錢放在口袋裡面，錢多少我忘記了，所拿到
    的錢大約有一、二千元左右。我、被告就一起把司機帶到後
    車廂裡面關起來，我就把車開走，被告坐我旁邊，我們把車
    開到彰鹿路旁，要打開後車廂，讓司機下車，司機就掙脫了
    。司機是行動不便的人。... （司機逃走之後，如何？）我
    繼續開車載被告到線東路被告停車的地方，並且分錢，司機
    的手機被告拿走了，我另外給被告五百元，其他都歸我的。
    ... （西瓜刀何人的？）那是我很早之前買的，放在家中，
    透明膠帶也是家裡的，膠帶現在已經不見了。膠帶是放在被
    告身上，被告也看到我帶刀子。（當時搶到多少錢？）時間
    太久我不記得，... 還有手機... （所搶的金額是否以以前
    所陳述（三千元）比較實在？）是。（之前有提到搶到身分
    證及駕照、殘障手冊是否實在？）有。」等語（見原審卷第
    135頁背面至137頁背面）大致相符，參以共犯李志坤自警詢
    起至本院94年度上更(一)字第167號案件迭次偵審程序中，始
    終堅稱被告確有參與上揭強盜犯行不移（見彰化縣警察局鹿
    港分局警卷92年3月17日、92年4月2日筆錄，臺灣臺中地方
    法院檢察署92年度偵字第10440號偵查卷第30至32頁、第47
    至48頁、第125至127頁、第137至138頁，臺灣臺中地方法院
    92年度訴字第1332號卷1第72、189、217頁），而被告於93
    年7月13日偵訊當時並無遭受強暴脅迫或非出於自由意識之
    情形，足見被告當日所供，與共犯李志坤歷次陳述較為一致
    ，應堪採信。被告嗣雖翻異前詞，辯稱：其自92年農曆年後
    即未與共犯李志坤聯絡云云，然稽之共犯李志坤供稱：「在
    案發前一天，我打電話到乙○○家中，我約他在彰化縣頂番
    婆的橋邊碰面。... （你還記得你們連絡的時間？）是在我
    們一起做案的前一、二天，大約是晚上九點左右」等語（見
    臺灣臺中地方法院檢察署92年度偵字第10440號偵查卷第30
    、48頁），又核共犯李志坤所使用之行動電話0000000000
    號與被告家中電話（04）0000000號，於案發前一日即92年2
    月19日21時17分左右及案發當日即92年2月20日20時19分、
    20時21分、20時24分，均有互相通話之情形，此有遠傳電信
    股份有限公司風險管制中心、中華電信股份有限公司臺灣中
    區電信分公司92年8月8日中行帳字第0920000209號函分別檢
    送之通聯紀錄各1份在卷可佐（見臺灣臺中地方法院檢察署
    92年度偵字第10440號偵查卷第102、114頁），足見被告此
    部分之辯解與事實不符，無可採信。
  另證人即被害人丁○○於92年3月17日警詢時已明確指認：
    「乙○○就是拿透明膠帶綑綁我之人沒錯。是由在後座的李
    志坤持西瓜刀抵住我的脖子，而乙○○拿透明膠帶綑綁我，
    由他二人行搶，他們合力將我抬至後行李箱內。」等語（見
    彰化縣警察局鹿港分局警卷92年3月17日筆錄），復有指認
    照片2張在卷可考，且共犯李志坤亦於原審審理時證稱：「
    （本案開始搭車的地點為何、光線如何？）光線不是很亮，
    也不是很暗，但是可以看到人，辨識得了人」等語無誤（見
    原審卷第137頁）。雖被害人於93年11月24日偵查時陳稱：
    「當時是晚上看不清楚」等語（見臺灣彰化地方法院檢察署
    93年度偵字第7985號偵查卷第21頁），但衡以被害人於93年
    11月24日偵訊程序中應檢察官之要求指認被告，距案發之時
    已逾1年9個月以上，記憶難免糢糊，而被害人於92年3月17
    日警詢中指認被告，距事發日尚不滿1月，所為之指認自較
    清晰可信，應認被害人於警詢時之指述較為可採。此外，證
    人丁○○於92年2月21日警詢時指稱：「兩名男子（即搶我
    財物的人）兩人上車後（年約50歲男坐前座，年約30歲男子
    坐後座左側及我正後面」等語（見彰化縣警察局鹿港分局警
    卷92年2月21日、92年4月2日筆錄），於偵查中證稱：「當
    天有二人叫車，上車之後一個坐前乘客座，一個坐後座」等
    語（見臺灣彰化地方法院檢察署92年度偵字第3235號偵查卷
    第27頁背面），於臺灣臺中地方法院92年度訴字第1332號案
    件審理中證稱：「歹徒的年紀一個三十歲，一個約五十歲，
    兩個身材都不高，是一般高... 老的坐在我旁邊，年輕的坐
    在我後面」等語（臺灣臺中地方法院92年度訴字第1332號卷
    1第215頁），亦與被告於偵查中自承坐在駕駛座隔壁之位置
    等語相符，而被告於案發時為46歲，共犯李志坤則為29歲，
    亦與證人丁○○所稱搶其財物男子之年齡相近，其所為證詞
    自可採為不利被告認定之證據。
  至被告於另案舉其所任職之紀州企業有限公司負責人即證人
    黃俊星雖於另案證稱：因為工廠於92年2月10日才開工，一
    開始工作不多，所以請被告於92年2月11日至92年2月25日晚
    上7時左右至11時30分左右，與潘宏城、蔡奇峰共3人，每天
    均在彰化縣花壇鄉○○村○○街9號黃俊星家中幫忙油漆，
    在油漆這段期間其與其女兒都有住在那裡云云（見臺灣臺中
    地方法院檢察署92年度偵字第10440號偵查卷第42、43頁、
    臺灣臺中地方法院92年度訴字第1332號卷2第28、29頁），
    惟按一般裝潢實務，在夜間因為缺乏自然光線，施工者目光
    容易因為光源之關係產生色差，會使油漆之效果大打折扣，
    因而罕有於夜間油漆之情形。況且，證人黃俊星陳稱油漆之
    地點係在其住處而非工廠，亦殊難想像以被告等3名工人，
    每晚工作4個多小時，又僅係從事單純之油漆工作，會需要
    從92年2月11日油漆至92年2月25日始能完成？是本院認證人
    黃俊星之證詞，要與常情有悖，而係迴護被告之詞，並不足
    取。
  再者，被告乙○○的確與共犯李志坤共同強盜被害人丁○○
    財物之事實，亦據本院以94年度上更(一)字第167號判決認定
    在案，並判處共犯李志坤有期徒刑12年，且經最高法院以94
    年度台上字第6029號判決上訴駁回確定一情，並有上揭判決
    書附卷可查，復有扣案之西瓜刀1把在卷可資佐證。
  綜上，被告與共犯李志坤共謀計誘於夜間搭乘被害人丁○○
    之計程車至彰化縣福興鄉大崙村5之5號產業道路前以北約
    100公尺之偏僻處，由共犯李志坤持足以為凶器之西瓜刀抵
    住被害人脖子，再由被告以膠帶綑綁被害人之手、腳、眼、
    口等處，以施強暴脅迫手段，按其情節足以抑住被害人之自
    由意志，使達不能抗拒之程度，而強取被害人財物，是本案
    事證明確，被告強盜犯行堪以認定，應依法論科。
二、按刑法第321條第1項第3款「攜帶兇器」所謂之「兇器」，
    其種類並無限制，凡客觀上足對人之生命、身體、安全構成
    威脅，具有危險性之兇器均屬之，且祇須行竊時攜帶此種具
    有危險性之兇器為已足，並不以攜帶之初有行兇之意圖為必
    要（最高法院79年台上字第5253號判例參照）。查被告乙○
    ○夥同共犯李志坤於上揭時、地強盜被害人財物時，由共犯
    李志坤攜帶西瓜刀；該刀械鋒利且質地堅硬，若持以攻擊他
    人，足以對被害人之生命、身體造成危害，揆諸前揭判例意
    旨，應認係屬兇器無訛。核被告所為，係犯刑法第330條第1
    項之攜帶兇器強盜罪；被告與共犯李志坤間，具有犯意之聯
    絡及行為之分擔，皆為共同正犯。次按強盜於行劫時，綑縛
    事主，即係實施強暴脅迫，應包括於強盜行為以內，不另成
    立妨害自由罪；強盜罪以強暴、脅迫等方法，致使不能抗拒
    為構成要件之一，當然含有妨害被害人自由之性質，故犯強
    盜罪而有妨害被害人之自由時，是否另論以妨害自由罪名，
    應就行為人之全部犯罪行為實施過程加以觀察。倘妨害自由
    行為時，強盜行為尚未著手實施，可依其情形認為妨害自由
    、強盜犯罪間具有方法結果之牽連關係；若強盜犯行業已著
    手實施，則所為強暴、脅迫等非法方法剝奪被害人行動自由
    行為，應包括在強盜行為之內，無另行成立刑法第三百零二
    條第一項之妨害自由罪之餘地（最高法院23年度上字第1578
    號判例、24年度上字第4407號判例、92年度台上字第2184
    號判決意旨參照）。查本案由共犯李志坤持西瓜刀押架被害
    人丁○○，再由被告以膠帶綑綁被害人之手、腳、眼、口等
    處，嗣將之置於後行李廂控制行動，縱同時有限制被害人之
    行動自由，然此種手段究屬至使被害人不能抗拒之強盜部分
    行為，皆包括於強盜行為內，不再論以妨害自由罪，公訴人
    認此部分應另論刑法第302條第1項之妨害自由罪，容有誤會
    。再查被告曾因竊盜案件，經臺灣彰化地方法院以89年度易
    字第1455號判處有期徒刑2年6月，經上訴後，由本院以90年
    度上易字第48號判決駁回上訴確定，於91年9月18日縮短刑
    期假釋付保護管束，於92年1月16日縮刑期滿未經撤銷假釋
    視為執行完畢，有臺灣高等法院被告前案紀錄表及刑案資料
    查註紀錄表各1份在卷可按，其受有期徒刑之執行完畢，5年
    內再犯本件法定本刑有期徒刑以上之罪，為累犯，應依法加
    重其刑。
三、原審依據上述理由，適用刑法第28條、第330條第1項、第47
    條，並審酌被告乙○○素行不佳，猶不知悔改，再犯本件加
    重強盜罪，惡性重大，且係持刀械恫嚇、綑綁計程車司機，
    手段惡劣，嚴重妨害、威脅被害人之人身安全，對於被害人
    身心造成不可磨滅之傷害，同時危害社會治安非輕，且於犯
    罪後迄未與被害人達成和解，於法院審理中否認犯罪，冀免
    刑責，顯見其犯後態度不佳，並無悔意，惟被告並未直接以
    西瓜刀或徒手傷害被害人，暨其品行、智識程度等一切情狀
    ，斟酌全案情節，認量處有期徒刑9年之刑，已足收警惕之
    效，而不採公訴人之具體求刑有期徒刑10年。又敘明扣案之
    西瓜刀1把，係共犯李志坤所有，且供本案共同加重強盜犯
    罪所用之物，併依刑法第38條第1項第2款之規定予以沒收。
    至於共犯李志坤所有之黃色上衣、黑色長褲、黑色外套各1
    件，乃其平常穿著衣物，並非專供本案強盜犯罪所用之物，
    自不得宣告沒收；另供被告強盜所用之膠帶一捲，並未扣案
    ，且共犯李志坤供述已丟棄滅失，故亦不為沒收之諭知。被
    告強盜所得之行動電話1具及身分證、駕照、殘障手冊各1張
    ，均未起獲，無從發還被害人。經核其認事用法俱無不合，
    量刑亦稱允適，被告仍執前詞否認犯罪，以原審量刑過重為
    由提起上訴，非有理由，應予駁回。
據上論斷，應依刑事訴訟法第368條，判決如主文。
本案經檢察官丙○○到庭執行職務。
中    華    民    國    95    年    3   月   15       日
          刑事第十一庭  審判長法  官  黃  梅  月
                              法  官  黃  日  隆
                              法  官  林  宜  民
上列正本證明與原本無異。
如不服本判決應於收受送達後十日內向本院提出上訴書狀，其未
敘述上訴之理由者並得於提起上訴後十日內向本院補提理由書（
均須按他造當事人之人數附繕本）。
                              書記官  林  桂  鳳
中    華    民    國    95    年    3  月    16       日
                                                      Ｆ


司法院資訊處製作；財團法人民間司法改革基金會備份。
